ACORDAO-COMPLETO-2525541

ACÓRDÃO 7757/2022 ATA 38/2022 - PRIMEIRA CÂMARA

VISTOS, relatados e discutidos estes autos de tomada de contas especial instaurada pela Secretaria Especial de Políticas para as Mulheres, do Ministério da Justiça e Cidadania, contra José Acreano Brasil Júnior, Michell Mendes Durans da Silva e a Secretaria de Estado de Justiça e Direitos Humanos do Pará (SEJUDH) , em razão da omissão no dever de prestar contas do Convênio 20/2012-SPM/PR, para realização de levantamento de ações do Pacto Nacional de Enfrentamento à Violência no Estado do Pará.
ACORDAM os Ministros do Tribunal de Contas da União, reunidos em sessão da 1ª Câmara, diante das razões expostas pelo relator, em:
9.1. julgar regulares com ressalvas as contas do Estado do Pará, dando-lhe quitação, com fundamento no art. 16, inciso II, da Lei 8.443/1992;
9.2. julgar irregulares as contas de José Acreano Brasil Júnior, com fundamento nos arts. 1º, inciso I, 16, III, "b" e "c", 19 e 23, III, da Lei 8.443/1992, e condená-lo ao pagamento das quantias a seguir especificadas, com a fixação do prazo de quinze dias, a contar da notificação, para que comprove, perante o Tribunal (art. 214, inciso III, alínea "a", do Regimento Interno do TCU) , o recolhimento das dívidas ao Tesouro Nacional, atualizadas monetariamente e acrescidas dos juros de mora, calculados a partir das datas discriminadas, até a data do recolhimento, na forma prevista na legislação em vigor;
	DATA
	VALOR (R$) 

	22/4/2013
	607,50

	22/4/2013
	607,50

	22/4/2013
	607,50

	22/4/2013
	607,50

	22/4/2013
	607,50

	30/4/2013
	607,50

	30/4/2013
	607,50

	30/4/2013
	607,50

	5/6/2013
	30.210,00

	5/6/2013
	1.590,00

9.3. aplicar a José Acreano Brasil Júnior multa individual prevista no art. 57 da Lei 8.443/1992, no valor de R$ 10.000,00, fixando-lhe o prazo de quinze dias, a contar da notificação, para que comprove, perante o Tribunal (art. 214, III, alínea "a", do Regimento Interno do TCU) , o recolhimento da dívida ao Tesouro Nacional, atualizada monetariamente desde a data deste acórdão até a data do efetivo recolhimento, se paga após o vencimento, na forma da legislação em vigor;
9.4. autorizar, desde logo, a cobrança judicial das dívidas, caso não atendida a notificação, na forma do art. 28, inciso II, da Lei 8.443/1992;
9.5. dar ciência desta deliberação aos responsáveis, ao Ministério da Mulher, da Família e dos Direitos Humanos e à Procuradoria da República no Estado do Pará, nos termos do § 3º do art. 16 da Lei 8.443/1992, c/c o § 7º do art. 209 do Regimento Interno do TCU, para adoção das medidas cabíveis.

TOMADA DE CONTAS ESPECIAL. Convênio nº 20/2012 (Siconv. nº 770577). Objeto: realização de diagnóstico da rede de serviços de atendimento à mulher em situação de violência em 16 municípios do Estado do Pará e apoio técnico na elaboração de Planejamento Integral Básico para os gestores municipais, estadual e federal, com ênfase nos quatro eixos do Pacto Nacional de Enfrentamento à Violência Contra a Mulher.

Primeira Câmara

Entidades/órgãos do Governo do Estado do Pará.

3. Interessados/Responsáveis:
3.1. Interessado: Secretaria Nacional de Políticas Para Mulheres (05.510.958/0001-46).
3.2. Responsáveis: Governo do Estado do Pará (05.054.861/0001-76); José Acreano Brasil Júnior (XXX.385.402-XX); Michell Mendes Durans da Silva (XXX.347.102-XX); Secretaria de Estado de Justiça e Direitos Humanos -SEJUDH (05.054.895/0001-60)..

13.1. Ministros presentes: Benjamin Zymler (na Presidência), Walton Alencar Rodrigues (Relator), Vital do Rêgo e Jorge Oliveira.
13.2. Ministros-Substitutos presentes: Augusto Sherman Cavalcanti e Weder de Oliveira.

WALTON ALENCAR RODRIGUES

Adoto, como parte do relatório, instrução elaborada pela Secretaria de Controle Externo de Tomada de Contas Especial:
INTRODUÇÃO
1.	Trata-se de Tomada de Contas Especial (TCE) instaurada pela Secretaria Especial de Políticas para as Mulheres/Ministério da Justiça e Cidadania, em desfavor dos Srs. José Acreano Brasil Júnior (CPF XXX.385.402-XX) , Ex-Secretário de Estado de Justiça e Direitos Humanos do Pará (gestão: 2012-2014) , Michell Mendes Durans da Silva (CPF XXX.347.102-XX0) , atual Secretário de Estado de Justiça Direitos Humanos do Pará (a partir de janeiro de 2015) , e da Secretaria de Estado de Justiça e Direitos Humanos-SEJUDH do Estado do Pará (CNPJ 05.054.895/0001-600) , em razão da omissão no dever de prestar contas dos recursos recebidos no âmbito do Convênio 20/2012-SPM/PR (número original) ,  Siafi/SICONV 770577/2012 celebrado com a Secretaria Especial de Políticas para as Mulheres.
HISTÓRICO
2.		O Convênio 770577/2012 (peça 1, p. 23-31) , teve como concedente a União, por intermédio da Secretaria Especial de Políticas para as Mulheres/Ministério da Justiça e Cidadania, e como convenente a Secretaria de Estado de Justiça e Direitos Humanos-SEJUDH, representada no ato de celebração do ajuste pelo Sr. José Acreano Brasil Júnior.
3.		O objeto do referido convênio foi "A realização de um levantamento das ações do Pacto Nacional de Enfrentamento à Violência no Estado do Pará, avaliando as existentes e sugerindo a implantação de novos serviços, dando ênfase aos municípios de maior vulnerabilidade em relação às questões que envolvem a Violência contra a Mulher" (peça 1, p. 24) , nos termos dos Planos de Trabalho e Aplicação aprovados (peça 1, p. 37-45) .
4.		Para a execução do pacto foram previstos recursos no montante de R$ 210.000,00, sendo R$ 21.000,00 como contrapartida da convenente e R$ 189.000,00 a conta da concedente (Cláusula Terceira, Parágrafo Primeiro do Termo de Convênio, à peça 1, p. 23-31) . O repasse à convenente se deu mediante a seguinte ordem bancária, conforme consignado no espelho SIAFI (peça 1, p. 48) e Relatório do Tomador de Contas (peça 1, p. 140) :
	Ordem bancária
	Data
	Valor (R$) 

	12OB801124
	22/8/2012
	189.000,00

5.		O ajuste vigorou, inicialmente, por 12 meses, a contar da data de assinatura do Termo de Convênio, ocorrida em 2/7/2012. A prestação de contas deveria ser apresentada em 30 dias após o término da vigência, conforme Cláusulas Sétima e Décima Terceira do termo de convênio assinado (peça 1, p. 23-31) . Assim, conforme publicação no Diário Oficial da União de 5/7/2012 (peça 1, p. 46) e com uma retificação em 6/8/2012 (peça 1, p. 47) o período de vigência foi de 2/7/2012 a 2/7/2013, com prestação de contas até 1/8/2013.
5.1	Foi solicitada prorrogação de vigência por um período de seis meses conforme Ofício 308 /2013- GAB/SEJUDH/NUPLAN, de 20/5/2013 (peça 1, p. 51-54) , porém o pleito não foi atendido em virtude de inadimplência encontrada no CAUC, conforme consignado no Ofício 1384 /2013- SPM/PR, de 2/7/2013 (peça 1, p. 55) . 
5.2	Esgotada a vigência, o setor responsável da Secretaria Especial de Políticas para as Mulheres notificou a convenente, via Siconv, em 3/7/2013, acerca da necessidade de apresentação da prestação de contas final do convênio, sob pena de responsabilização por omissão no dever de prestar contas (peça 1, p. 58-59) .
6.		Em 23/7/2013, mediante Ofício 441/2013- GAB/SEJUDH/NUPLAN (peça 1, p. 61-62) , o então Secretário de Estado de Justiça e Direitos Humanos do Pará, Sr. José Acreano Brasil Júnior, CPF XXX.385.402-XX, solicitou autorização para pagamento de despesas em data posterior à vigência do convênio e pediu prorrogação de 30 dias para apresentação da prestação de contas, conforme se verifica no Ofício 449 /2013- GAB/SEJUDH/NUPLAN, de 7/8/2013 (peça 1, p. 63) .
6.1	A Secretaria de Estado de Justiça e Direitos Humanos do Pará (convenente) , emitiu ainda a Nota técnica 06/2013 -NUPLAN/SEJUDH, de 7/8/2013 (peça 1, p. 64-65) , documento no qual expõe as dificuldades ocorridas durante o processo licitatório, reitera que o objeto fora concluído e solicita o pagamento extemporâneo de R$ 127.000,00 referente ao Contrato 27/2013 (peça 1, p. 104-121) .
7.			Com efeito, a concedente, mediante notificação Siconv 1183/2013, de 20/8/213 (peça 1, p. 66) , cientificou o Sr. José Acreano Brasil Júnior, CPF XXX.385.402-XX acerca da necessidade de complementação da documentação.
7.1	O responsável tomou ciência da notificação, inclusive apresentando resposta em 9/10/2013 com solicitação de mais 20 dias para realizar a complementação da contrapartida (peça 1, p. 67) . O responsável fora novamente notificado via Siconv, em 23/9/2013, conforme se verifica no documento acostado à peça 1, p. 68. Novamente solicitou mais 20 dias para realizar a complementação da contrapartida, conforme arquivo Siconv datado de 8/10/2013 (peça 1, p. 69) .
7.2	Foi ainda elaborado pelo responsável o Ofício 043 /2013- GAB/SEJUDH/NUPLAN, de 4/2/2014 (peça 1, p. 71) , informando que a documentação solicitada pela convenente estava disponível na aba "Contratos" do Siconv, em face da dificuldade do registro em aba apropriada e novamente solicitou autorização para pagamento pendente. 
8.		Após nova análise, foi elaborado pela concedente o Parecer Técnico de 21/2/2014 (peça 1, p. 75-77) , que concluiu não ser possível autorizar o pagamento de despesas em data posterior a vigência do convênio, tendo em vista a ausência de documentação que comprove o efetivo atingimento das metas e objetivos previstos no termo de Convênio. O referido parecer ressalta, contudo, a possibilidade de reavaliação, caso o responsável apresente a documentação exigida.
9.		Assim, em 18/3/2015 foi expedida nova notificação ao convenente solicitando a complementação da documentação para análise (peça 1, p. 78) . Ante a inércia do responsável, a Secretaria Especial de Políticas para as Mulheres emitiu a Notificação/Siconv 330/2015, de 5/2/2015 (peça 1, p. 79) reiterando as irregularidades verificadas.
9.1	Foram ainda emitidas outras notificações, solicitando a apresentação da documentação ou a devolução dos recursos, conforme notificações/Siconv à peça 1, p. 80-86.
10.		Cumpre salientar que, mediante Ofício 381/ 2015- GAB / SEJUDH, de 6/7/2015 (peça 1, p. 87) , o Sr. Michell Mendes Durans da Silva, atual secretário da Secretaria de Estado de Justiça e Direitos Humanos-SEJUDH, solicitou a instauração da competente Tomada de Contas Especial, ressaltando que assumira a aquela secretaria a partir de janeiro de 2015 e que estava impossibilitado de prestar contas dos recursos recebidos e geridos por seu antecessor.
11.		Por fim, em 12/8/2015, mediante Ofício 1488/2015- SPM/PR (peça 1, p. 131-132) a Secretaria Especial de Políticas para as Mulheres notificou o Sr. Michell Mendes Durans da Silva acerca da instauração de Tomada de Contas Especial em face omissão no dever de prestar contas, solidariamente à própria Secretaria de Estado de Justiça e Direitos Humanos-SEJUDH (CNPJ 05.054.895/0001-60) . No corpo do referido ofício figura ainda como responsável o Sr. José Acreano Brasil Júnior (CPF XXX.385.402-XX) , Ex-Secretário de Estado de Justiça e Direitos Humanos do Pará, responsabilizado pela inexecução do objeto.
11.1	Cumpre salientar que consta dos autos o aviso de recebimento (AR) dos correios do Sr. Michell Mendes Durans da Silva, datado de 19/8/2015 (peça 1, p. 139) . 
12.			Em face do exposto, o tomador de contas da Secretaria Especial de Políticas para as Mulheres/Ministério da Justiça e Cidadania, emitiu o Relatório de TCE 08/2015-SPM/PR (peça 1, p. 140-149) , autuado em 7/8/2015, concluindo pela configuração de prejuízo ao erário no valor original de R$ 189.000,00, por omissão no dever de prestar contas sob a responsabilidade solidária dos Srs.  José Acreano Brasil Júnior, CPF XXX.385.402-XX, Ex-Secretário de Estado de Justiça e Direitos Humanos do Pará (gestão: 2012-2014) , Michell Mendes Durans da Silva, CPF XXX.347.102-XX, atual Secretário de Estado de Justiça Direitos Humanos do Pará, no cargo desde janeiro de 2015, e da Secretaria de Estado de Justiça e Direitos Humanos-SEJUDH, CNPJ 05.054.895/0001-60.
13.		A Secretaria de Controle Interno emitiu o Relatório 22/2015, de 30/11/2015 (peça 1, p. 157-160) e Certificado de Auditoria (peça 1, p. 161) , ratificando as conclusões do tomador de contas quanto à caracterização do dano ao erário e certificou a irregularidade das contas dos responsáveis. O Parecer do Dirigente do Órgão de Controle Interno, de 30/11/2015, concluiu pela irregularidade das referidas contas (peça 1, p. 162) . 
14.		Nessa linha, o Pronunciamento Ministerial (peça 1, p. 163) , atestou haver tomado conhecimento do Relatório e Certificado de Auditoria, do Parecer do Dirigente do Controle Interno e opinou pela irregularidade das contas do responsável.
15.		A análise preliminar à peça 6 concluiu pela citação, apenas, do Sr. José Acreano Brasil Júnior, Secretário de Estado de Justiça e Direitos Humanos do Pará, à época dos fatos.
16.		Em cumprimento ao Despacho do Secretário da Secex/PA (peça 8) , o qual anuiu à proposta da instrução preliminar à peça 6, foi promovida a citação do responsável. O Sr. José Acreano Brasil Júnior, CPF XXX.385.402-XX, foi citado mediante Ofício 0349/2017-TCU/SECEX-PA, de 10/3/2017 (peça 10) , conforme atesta o Aviso de Recebimento-AR dos Correios, de 10/4/2017 (peça 11) .
17.		Em 14/4/2017, mediante expediente inominado à peça 12, o responsável solicitou prorrogação de prazo para apresentação das alegações de defesa, pleito atendido, conforme Despacho à peça 14.  
18.			O responsável, por intermédio de seu procurador, apresentou alegações de defesa e documentos a título de prestação de contas (peças 15 e 16) , em 23/6/2017.
19.	Por ocasião da análise feita na instrução à peça 18, chegou-se à conclusão que a documentação apresentada por José Acreano Brasil Júnior, a título de prestação de contas, em sua defesa, deveria ser encaminhada à Secretaria Especial de Políticas para as Mulheres/Ministério da Justiça e Cidadania para que aquele órgão emitisse parecer conclusivo sobre a conformidade da aplicação dos recursos em questão. No mesmo sentido, decorreram pronunciamentos uniformes da unidade técnica (peças 19 e 20) .
20.	Em atendimento à diligência feita, a Secretaria Especial de Políticas para as Mulheres/Ministério da Justiça e Cidadania, após pedido de prorrogação de prazo (peça 25) , concedido por meio de Despacho (peça 26) , encaminhou resposta (peça 27) , cuja análise de toda a documentação encaminhada àquele órgão pelo TCU foi sintetizada no Parecer 16/2018/DEV/SNPM/SEGOV-PR (peça 27, p. 3-6) .
21.	Na instrução de peça 34, concluiu-se pela rejeição das alegações de defesa de Acreano e, ante os novos elementos, foi proposta nova citação de José Acreano Brasil Júnior e Estado do Pará, em virtude de irregularidade diversa da anterior, nos seguintes moldes:
Débito relacionado ao responsável José Acreano Brasil Júnior (CPF XXX.385.402-XX) , na condição de Secretário de Estado de Justiça e Direitos Humanos do Pará, na gestão de 2012 a 2014.
Irregularidade: Ausência de funcionalidade do objeto sem aproveitamento útil da parcela executada, por motivo de inexecução parcial. 
Cofre credor: Tesouro Nacional
Quantificação do dano:
	Data de ocorrência
	Valor histórico (R$) 
	Identificador da parcela

	24/04/2013
	 607,50 
	D1

	24/04/2013
	 607,50 
	D1

	24/04/2013
	 607,50 
	D1

	02/04/2013
	 607,50 
	D1

	02/04/2013
	 607,50 
	D1

	02/04/2013
	 607,50 
	D1

	01/04/2013
	 607,50 
	D1

	26/03/2013
	 607,50 
	D1

	18/03/2013
	 31.800,00 
	D1

                  Valor atualizado do débito (sem juros) em 17/12/2019: R$ 52.726,28 (peça 29) 
Conduta: na parcela D1 - Deixar de tomar as providências necessárias à conclusão dos serviços pactuados objeto do Convênio 770577/2012, restando imprestável a parcela executada, porque os serviços executados não foram suficientes para obter o atingimento dos objetivos acordados.
Nexo de causalidade: A ausência das providências necessárias à conclusão dos serviços pactuados objeto do Convênio 770577/2012 resultou na impossibilidade de aproveitamento da parcela executada, e, consequentemente, em prejuízo ao erário correspondente ao valor gasto.
Culpabilidade: não há excludentes de ilicitude, de culpabilidade e de punibilidade; é razoável supor que a responsável tinha consciência da ilicitude de sua conduta; era exigível conduta diversa da praticada, tomar todas as providências necessárias à continuidade da execução do objeto do Convênio 770577/2012.
Débito relacionado ao responsável Estado do Pará (CNPJ 05054861/0001-76) , na condição de beneficiário dos recursos federais repassados à Secretaria de Estado de Justiça e Direitos Humanos-SEJUDH do Estado do Pará (CNPJ 05.054.895/0001-60) , na gestão de 2012 a 2014.
Irregularidade: Não devolução de saldo remanescente na conta específica.
	Descrição da irregularidade: Não devolução do saldo remanescente dos recursos repassados por meio do Convênio 770577/2012. 
Cofre credor: Tesouro Nacional
Quantificação do dano:
	Data de ocorrência
	Valor histórico (R$) 
	Identificador da parcela

	22/8/20012
	189.000,00
	D1

	24/04/2013
	 607,50 
	C1

	24/04/2013
	 607,50 
	C1

	24/04/2013
	 607,50 
	C1

	02/04/2013
	 607,50 
	C1

	02/04/2013
	 607,50 
	C1

	02/04/2013
	 607,50 
	C1

	01/04/2013
	 607,50 
	C1

	26/03/2013
	 607,50 
	C1

	18/03/2013
	 31.800,00 
	C1

             Valor atualizado do débito (sem juros) em 17/12/2019: R$ 231.516,90 (peça 30) 
Conduta: na parcela D1 - Deixar de comprovar a devolução do saldo de recursos na conta específica.
Nexo de causalidade: A não devolução do saldo de recursos na conta específica resultou em prejuízo ao erário.
Culpabilidade: não se aplica.
22.	Em cumprimento ao pronunciamento da Unidade (peça 36) , promoveu-se a citação dos responsáveis, conforme delineado adiante:
a)	 Governo do Estado do Pará - 
	Comunicação: Ofício 21638/2020- Secomp-4 (peça 40) 
Data da Expedição: 27/5/2020
Data da Ciência: 9/6/2020 (peça 45) 
Nome Recebedor: Samyr Holanda
Observação: Ofício enviado para o endereço do responsável, conforme pesquisa de endereço no sistema CNPJ da Receita Federal.
Fim do prazo para a defesa: 24/6/2020
	
b)	 José Acreano Brasil Júnior - 
	Comunicação: Ofício 21639/2020- Secomp-4 (peça 41) 
Data da Expedição: 27/5/2020
Data da Ciência: 16/6/2020 (peça 43) 
Nome Recebedor: Marcos Saraiva
Observação: Ofício enviado para o endereço do responsável, conforme pesquisa de endereço no sistema CPF da Receita Federal.
Fim do prazo para a defesa: 1/7/2020
	
23.	Conforme Despacho de Conclusão das Comunicações Processuais (peça 47) , as providências inerentes às comunicações processuais foram concluídas.
24.	Dos responsáveis citados, apenas o Estado do Pará apresentou defesa à peça 46.
25.	Transcorrido o prazo regimental, José Acreano Brasil Júnior permaneceu silente em relação à última notificação.
26.	Na instrução à peça 49, analisando-se os documentos dos autos, foram rejeitadas as alegações de defesa apresentada pelo Estado do Pará. Todavia, tendo em vista que o débito imputado se refere ao Estado do Pará, de acordo com a jurisprudência dessa Corte de Contas (Acórdão 7720/2019-TCU-Segunda Câmara - Rel. Augusto Nardes) , abriu-se novo e improrrogável prazo para que aquele ente federado recolha o débito apurado sem multa e juros, com fundamento no art. 12, §§ 1º e 2º, da Lei 8.443/1992 e arts. 202, §§ 2º, 3º e 4º do RI/TCU.
ANÁLISE DOS PRESSUPOSTOS DE PROCEDIBILIDADE DA IN/TCU 71/2012
Apreciação do Prejuízo ao Contraditório e Ampla Defesa
27.		Verifica-se que não houve o transcurso de mais de dez anos desde o fato gerador sem que tenha havido a notificação do responsável pela autoridade administrativa federal competente (art. 6º, inciso II, c/c art. 19 da IN/TCU 71/2012, modificada pela IN/TCU 76/2016) , uma vez que a única parcela dos recursos foi transferida em 22/8/2012, e os responsáveis foram notificados sobre as irregularidades pela autoridade administrativa competente, conforme se segue:
a) José Acreano Brasil Júnior mediante notificação Siconv 1183/2013, de 20/8/213 (peça 1, p. 66) . O responsável tomou ciência da notificação, inclusive apresentando resposta em 9/10/2013 com solicitação de mais 20 dias para realizar a complementação da contrapartida (peça 1, p. 67) ;
b) Estado do Pará foi notificado, por meio do expediente (peça 41) , em 9/6/2020 (peça 45) .
Valor do débito
28.		Verifica-se que o valor atualizado do débito apurado sem juros, em 1/1/2017, é superior a R$ 100.000,00, na forma estabelecida conforme os arts. 6º, inciso I, e 19 da IN/TCU 71/2012, modificada pela IN/TCU 76/2016	.
OUTROS PROCESSOS/DÉBITOS NOS SISTEMAS DO TCU COM OS MESMOS RESPONSÁVEIS
29.			Informa-se que foram encontrados débitos imputáveis aos responsáveis:
a) José Acreano Brasil Júnior: TCE Processo 024.306/2014-2 - aberto-; TCE Processo 028.520/2016-5 - aberto; TCE Processo 028.689/2016-0 	- aberto; TCE Processo 004.210/2019-0 - aberto; TCE Processo 029.213/2019-3; TCE Processo 033.386/2019-6 - aberto; TCE Processo 015.305/2020-1 - aberto;
b) Estado do Pará: (TCE Processo 028.520/2016-5 		- aberto-; TCE Processo 004.210/2019-0 - aberto) 
30.		A tomada de contas especial está, assim, devidamente constituída e em condição de ser instruída.
EXAME TÉCNICO
31.	No Despacho à peça 58, verifica-se que o Estado do Para encaminhou os comprovantes de recolhimento, efetuados em 28/09/2020, aos cofres da Secretaria Nacional de Políticas para Mulheres, peças 53/54, em cumprimento à citação objeto do Ofício 21638/2020-TCU/Seproc, peça 40, em conformidade com o novo prazo para pagamento concedido por meio da instrução à peça 49.
32.	Naquele Despacho (peça 58) , foi informado que os valores pagos sanam o valor devido, conforme cálculo no sistema Débito do TCU, originando um crédito no valor de R$ 5.834,50 a favor do Governo do Estado do Pará, uma vez que foram recolhidos a maior, consoante demonstrativo de crédito (peça 57) .
33.	Deve ser enfatizado que esse valor devolvido abarca o valor total repassado, de modo que aproveita o gestor solidário.
34.	Assim, tendo em vista que o recolhimento do débito imputado ao Estado do Pará, também, alcança o responsável solidário José Acreano Brasil Júnior, a liquidação tempestiva do débito saneará o processo e permitirá que as contas de ambos responsáveis sejam julgadas regulares com ressalva e lhes seja dada quitação,
Prescrição da Pretensão Punitiva
35.	Vale ressaltar que a pretensão punitiva do TCU, conforme Acórdão 1441/2016-TCU-Plenário, que uniformizou a jurisprudência acerca dessa questão, subordina-se ao prazo geral de prescrição indicado no art. 205 do Código Civil, que é de 10 anos, contado da data de ocorrência da irregularidade sancionada, nos termos do art. 189 do Código Civil, sendo este prazo interrompido pelo ato que ordenar a citação, a audiência ou a oitiva do responsável.
36.	 No caso em exame, não ocorreu a prescrição, uma vez que os débitos ocorreram de 18/3/2013 a 24/4/2013 e o ato de ordenação da nova citação ocorreu em 31/1/2020 (peça 36) . Todavia, a aplicação de multa restou prejudicada ante o pagamento tempestivo do débito por parte do ente Federado, redundando no julgamento das contas em regular com ressalva.
CONCLUSÃO
37.	Em face da análise promovida na seção "Exame Técnico", verifica-se que os responsáveis não lograram comprovar a boa e regular aplicação dos recursos.
38.	José Acreano Brasil Júnior, instado a se manifestar, optou pelo silêncio, em relação à última notificação.
39.	 Ademais, inexistem nos autos elementos que demonstrem a boa-fé do responsável José Acreano Brasil Júnior ou a ocorrência de outras excludentes de culpabilidade.
40.	De outro modo, não cabe a análise de boa-fé do ente federado.
41.		Verifica-se também que não houve a prescrição da pretensão punitiva, porém sua aplicação restou prejudicada, conforme análise já realizada.
42.	Entretanto, tendo em vista que o débito imputado se refere ao Estado, de acordo com a jurisprudência dessa Corte de Contas (Acórdão 7720/2019-TCU-Segunda Câmara - Rel. Augusto Nardes) , abriu-se novo e improrrogável prazo para que aquele ente recolha o débito apurado sem multa e juros, com fundamento no art. 12, §§ 1º e 2º, da Lei 8.443/1992 e arts. 202, §§ 2º, 3º e 4º do RI/TCU. 
43.	Ante o pagamento tempestivo do débito, propõe-se o julgamento das contas regulares com ressalva, dando-lhes quitação.
44.		Por fim, como não houve elementos que pudessem modificar o entendimento acerca das irregularidades em apuração, mantém-se a matriz de responsabilização anexa.
PROPOSTA DE ENCAMINHAMENTO
45.		Diante do exposto, submetem-se os autos à consideração superior, propondo:
a)	acatar o recolhimento do débito efetuado pelo Estado do Pará (CNPJ 05054861/0001-76) ; 
b)	estender os efeitos do alcance do recolhimento do débito efetuado pelo Estado do Pará ao responsável José Acreano Brasil Júnior (CPF XXX.385.402-XX) ; 
c)	julgar regulares com ressalva, nos termos dos arts. 1º, inciso I, 16, inciso II, da Lei 8.443/1992, c/c os arts. 18 e 23, inciso II, da mesma Lei, as contas dos responsáveis José Acreano Brasil Júnior (CPF XXX.385.402-XX) e Estado do Pará (CNPJ 05054861/0001-76) , dando-lhes quitação;
d)	enviar cópia do Acórdão que vier a ser proferido ao Ministério da Justiça e Cidadania e aos responsáveis, para ciência;
e)	informar à Ministério da Justiça e Cidadania e aos responsáveis que a presente deliberação, acompanhada do Relatório e do Voto que a fundamenta, está disponível para a consulta no endereço www.tcu.gov.br/acordaos, além de esclarecer que, caso requerido, o TCU poderá fornecer sem custos as correspondentes cópias, de forma impressa;
2.	O Ministério Público junto ao Tribunal divergiu da unidade técnica nos seguintes termos:
O Ministério Público de Contas diverge parcialmente da proposta de encaminhamento da SecexTCE pelos motivos que passa a expor. 
Na presente tomada de contas especial, houve a citação de José Acreano Brasil Júnior, ex-Secretário de Estado de Justiça e Direitos Humanos do Pará (gestão 2012 a 2014) , pelo débito original total de R$ 36.660,00, oriundo da ausência de funcionalidade do objeto pactuado no Convênio 770577, sem aproveitamento útil da parcela executada. Também houve a citação do Estado do Pará, pelo débito de R$ 152.340,00 (= R$ 189.000,00 - R$ 36.660,00) , decorrente da não devolução do saldo remanescente dos recursos do referido convênio.
No parecer à peça 52, o MP de Contas, concordando com a proposta oferecida pela SecexTCE, manifestou-se pela rejeição das alegações de defesa do Estado do Pará, com fixação de novo e improrrogável prazo de 15 dias para o recolhimento do débito apurado (peça 48) . A manifestação quanto ao mérito das contas de José Acreano Brasil Júnior, cujas alegações de defesa foram rejeitadas pela unidade técnica, seria feita após o novo prazo concedido para o recolhimento do débito do Estado do Pará.
Antes mesmo de essa proposta ser apreciada pelo órgão julgador, o Estado do Pará compareceu aos autos, em petição datada de 7/12/2020, para comunicar que realizou a devolução dos valores que se encontravam aplicados na conta vinculada ao Convênio 770577, conforme documentos anexos (peças 53 e 54) .
Os documentos apresentados comprovam que foi paga, mediante a emissão de ordem bancária em favor da Secretaria Nacional de Políticas para Mulheres, a quantia total de R$ 241.529,88, que corresponde exatamente ao saldo existente na conta específica do Convênio 770577 na data de 24/9/2020, conforme extrato bancário à peça 54, p. 9, corroborado pelo extrato bancário obtido nos sistemas corporativos do TCU (RPG - Extrato de Contas Públicas - peça 64) .
Em vista disso, o Serviço de Controle dos Efeitos de Deliberações (Secef) consultou o Sisgru e confirmou que houve o recolhimento da quantia de R$ 241.529,88 em 28/9/2020 (peças 55 e 56) . Em seguida, após os registros no Sistema Débito, apontou a existência um crédito de R$ 5.834,50 em favor do Estado do Pará (peça 57) , em razão de suposto pagamento a maior. Assim, propôs a Vossa Excelência que o processo fosse encaminhado à SecexTCE, para análise da nova documentação juntada aos autos (peça 58) .
Vossa Excelência encaminhou os autos à SecexTCE (peça 60) , que, após examinar a nova documentação, propôs o seguinte (peças 61 a 63) :
acatar o recolhimento do débito efetuado pelo Estado do Pará (CNPJ 05054861/0001-76) ; 
estender os efeitos do alcance do recolhimento do débito efetuado pelo Estado do Pará ao responsável José Acreano Brasil Júnior (CPF XXX.385.402-XX) ; 
julgar regulares com ressalva, nos termos dos arts. 1º, inciso I, 16, inciso II, da Lei 8.443/1992, c/c os arts. 18 e 23, inciso II, da mesma Lei, as contas dos responsáveis José Acreano Brasil Júnior (CPF XXX.385.402-XX) e Estado do Pará (CNPJ 05054861/0001-76) , dando-lhes quitação;
enviar cópia do Acórdão que vier a ser proferido ao Ministério da Justiça e Cidadania e aos responsáveis, para ciência;
informar à Ministério da Justiça e Cidadania e aos responsáveis que a presente deliberação, acompanhada do Relatório e do Voto que a fundamenta, está disponível para a consulta no endereço www.tcu.gov.br/acordaos, além de esclarecer que, caso requerido, o TCU poderá fornecer sem custos as correspondentes cópias, de forma impressa;
A proposta de aproveitamento do recolhimento do débito efetuado pelo Estado do Pará em favor do responsável José Acreano Brasil Júnior partiu do entendimento, contido na instrução da unidade técnica, de que o "valor devolvido abarca o valor total repassado, de modo que aproveita o gestor solidário" (peça 61, p. 7) .
Ocorre que, além de não se tratar de débito solidário, mas individual, o valor devolvido pelo Estado do Pará não abarca o valor devido pelo gestor, que decorre da inexecução parcial do objeto do convênio, sem aproveitamento útil dos serviços executados e pagos, no valor total de R$ 36.660,00. O valor devolvido corresponde tão somente ao saldo remanescente de recursos federais deixado na conta do convênio, acrescido dos respectivos rendimentos financeiros.
Nesse sentido, não há falar em extensão do alcance dos efeitos do recolhimento do débito efetuado pelo Estado do Pará ao responsável José Acreano Brasil Júnior.
Como as alegações de defesa apresentadas pelo citado gestor foram insuficientes para elidir a irregularidade que lhe foi atribuída, suas contas devem ser julgadas irregulares, com condenação em débito e aplicação da multa do art. 57 da Lei 8.443/1992.
Todavia, cumpre corrigir, em benefício do responsável, as datas de referência das parcelas dos seus débitos (peça 41, p. 3) , para que correspondam às datas dos pagamentos indicadas nos extratos bancários da conta específica do convênio (peça 64) . Desse modo, a composição do débito de responsabilidade de José Acreano Brasil Júnior deve ser a seguinte:
	Data de Referência
	Valor Histórico (R$) 

	22/4/2013
	607,50

	22/4/2013
	607,50

	22/4/2013
	607,50

	22/4/2013
	607,50

	22/4/2013
	607,50

	30/4/2013
	607,50

	30/4/2013
	607,50

	30/4/2013
	607,50

	5/6/2013
	30.210,00

	5/6/2013
	1.590,00

Quanto ao Estado do Pará, o recolhimento efetuado em 28/9/2020 quitou o seu débito, de modo que suas contas devem ser julgadas regulares com ressalva. Como o valor recolhido correspondeu exatamente ao saldo de recursos federais existente na conta específica, acrescido dos respectivos rendimentos financeiros, entende-se que o crédito de R$ 5.834,50, apontado no demonstrativo à peça 57, não deve ser restituído ao Estado do Pará, sob pena de enriquecimento ilícito desse ente federado.
Ante o exposto, o MP de Contas manifesta-se no sentido de o Tribunal:
a) julgar regulares com ressalva as contas do Estado do Pará, dando-lhe quitação, com fundamento no art. 16, inciso II, da Lei 8.443/1992; 
b) julgar irregulares, com fundamento no art. 16, inciso III, "c", da Lei 8.443/1992, as contas de José Acreano Brasil Júnior, condenando-o ao pagamento do débito discriminado a seguir, a ser recolhido no prazo de 15 dias aos cofres do Tesouro Nacional, devidamente atualizado e acrescido dos juros de mora, contados das datas especificadas até a data da quitação:
	Data de Referência
	Valor Histórico (R$) 

	22/4/2013
	607,50

	22/4/2013
	607,50

	22/4/2013
	607,50

	22/4/2013
	607,50

	22/4/2013
	607,50

	30/4/2013
	607,50

	30/4/2013
	607,50

	30/4/2013
	607,50

	5/6/2013
	30.210,00

	5/6/2013
	1.590,00

c) aplicar a José Acreano Brasil Júnior a multa do art. 57 da Lei 8.443/1992;
d) autorizar desde já, caso seja solicitado, o parcelamento das dívidas do responsável em até 36 parcelas mensais, na forma do art. 217 do Regimento Interno do TCU;
e) dar ciência da deliberação que vier a ser proferida ao Ministério da Mulher, da Família e dos Direitos Humanos, à Procuradoria da República no Estado do Pará e aos responsáveis.

José Acreano Brasil (1717/OAB-PA).

Procurador Júlio Marcelo de Oliveira.

TOMADA DE CONTAS ESPECIAL. CONVÊNIO. LEVANTAMENTO DE AÇÕES PARA COMBATE À VIOLÊNCIA CONTRA A MULHER. NÃO COMPROVAÇÃO DA PARCELA EXECUTADA. AUSÊNCIA DE DEVOLUÇÃO DO SALDO DE RECURSOS. CITAÇÃO. RECOLHIMENTO EFETUADO PELO ENTE FEDERADO. CONTAS REGULARES COM RESSALVA. CONTAS IRREGULARES DO EX-GESTOR. DÉBITO. MULTA. CIÊNCIA.

TOMADA DE CONTAS ESPECIAL (TCE)

Secretaria de Controle Externo de Tomada de Contas Especial (SecexTCE).

Trata-se de tomada de contas especial (TCE) instaurada pela Secretaria Especial de Políticas para as Mulheres, do Ministério da Justiça e Cidadania, contra José Acreano Brasil Júnior, Michell Mendes Durans da Silva e a Secretaria de Estado de Justiça e Direitos Humanos do Pará (SEJUDH) , em razão da omissão no dever de prestar contas do Convênio 20/2012-SPM/PR, para realização de levantamento de ações do Pacto Nacional de Enfrentamento à Violência no Estado do Pará.
	O período de vigência do ajuste foi de 2/7/2012 a 2/7/2013, com prazo para prestação de contas até 1/8/2013. A União repassou R$ 189.000,00 à SEJUDH, em 22/8/2012.
	O tomador de contas concluiu por débito correspondente à totalidade dos recursos repassados, tendo em vista omissão no dever de prestar contas, atribuindo responsabilidade a José Acreano, gestor à época dos fatos, em solidariedade com a SEJUDH e Michell Mendes, que assumiu a secretaria em janeiro de 2015.
	No Tribunal, inicialmente, foram afastadas as responsabilidades de Michell, tendo em vista o prazo para prestação de contas ter expirado antes de sua gestão, e da SEJUDH, em razão da responsabilidade pessoal do gestor pela omissão.
	Em razão de resposta à citação realizada a José Acreano, foi solicitada manifestação do Ministério da Justiça sobre a documentação enviada como prestação de contas.
	Com fundamento nas análises recebidas, foi realizada nova citação desse responsável, em virtude da ausência de funcionalidade do objeto, sem aproveitamento útil da parcela executada. O Estado do Pará foi chamado por não devolver o saldo remanescente na conta específica do convênio.
	A unidade técnica registrou a não apresentação de defesa pelo ex-gestor e concluiu por julgar regulares com ressalva as contas dos responsáveis, tendo em vista a devolução dos recursos pelo Estado do Pará.
	O Parquet divergiu da proposta, registrando que a defesa do Estado do Pará não pode ser aproveitada para José Acreano, tendo em vista prejuízos causados por irregularidades e condutas diversas.
	Alinho-me ao posicionamento do Ministério Público (MPTCU) , adotando os pareceres constantes dos autos como razões de decidir naquilo que não contrariarem as observações a seguir.
	José Acreano Brasil Júnior não apresentou resposta à segunda citação realizada, acerca da execução parcial do ajuste. Na primeira resposta, limitou-se a apresentar documentos que já haviam sido avaliados pelo tomador de contas, que ratificou seu primeiro posicionamento quando questionado pelo Tribunal. 
	O Estado do Pará, em 28/9/2020, efetuou recolhimentos à Secretaria Nacional de Políticas para Mulheres, no valor total de R$ 241.529,88. 
	Esse montante corresponde ao débito atualizado imputado ao Estado, que descontou do total repassado a dívida atribuída a José Acreano pela execução parcial sem atingimento dos objetivos pactuados (R$ 36.660,00) , acrescido dos rendimentos financeiros auferidos no período em que os recursos estiveram na conta do Convênio.
	Assim, tem razão o MPTCU quando propugna pela condenação do ex-gestor pela parcela executada não aproveitada e pela inexistência de crédito a favor do Estado, apurado equivocadamente pelo Serviço de Controle dos Efeitos de Deliberações, vinculado à Secretaria de Gestão de Processos desta Corte (peça 58) .
	A documentação apresentada por José Acreano em resposta à primeira citação não é suficiente para sanear a dívida que lhe foi atribuída, pois não foi comprovada a entrega do primeiro produto pago à consultoria contratada, consistente na elaboração de relatório de diagnóstico da rede de serviços de atendimento à mulher em situação de violência em 16 municípios do Estado do Pará e apoio técnico na elaboração do Planejamento Integral Básico, com propostas de melhorias para os gestores. Ou seja, não foi verificado nem mesmo o atingimento parcial dos objetivos pactuados.  
	Assim, julgo irregulares as contas de José Acreano Brasil Júnior, imputando-lhe o débito apurado, com os ajustes de datas identificados pelo Parquet, cujo valor atualizado em 29/9/2022 é de R$ 63.271,67. 
	Aplico-lhe, ainda, a multa prevista no artigo 57 da Lei 8.443/1992.
	As contas do Estado do Pará devem ser julgadas regulares com ressalva.
	Feitas essas considerações, voto para que o Tribunal adote a minuta de acórdão que submeto ao Colegiado.
TCU, Sala das Sessões, em 25 de outubro de 2022.
WALTON ALENCAR RODRIGUES 
Relator